【裁判字號】    95,家上,107
【裁判日期】    951205
【裁判案由】    返還遺產
【裁判全文】
臺灣高等法院民事判決                 95年度家上字第107號
上  訴  人  丙○○
            乙○○
            丁○○
            己○○
            戊○○
共      同
訴訟代理人  陳明宗律師
複  代理人  王中平律師
被上訴人    庚○○
訴訟代理人  許華雄律師
上列當事人間請求返還遺產事件，上訴人對於中華民國95年2月3
日臺灣桃園地方法院94年家訴字第101號第一審判決提起上訴，
並為訴之變更，本院於95年11月21日言詞辯論終結，判決如下：
    主  文
變更之訴駁回。
變更之訴訴訟費用由上訴人負擔。
    事實及理由
一、按第二審訴之變更或追加，非經他造同意，不得為之。但民
    事訴訟法第255條第1項第2款至第6款情形，不在此限；同法
    第446條第1項定有明文。本件上訴人上訴聲明原為：(一)原判
    決廢棄。(二)被上訴人應將所有坐落於桃園縣新屋鄉○○段53
    5、536、539、540土地，權利範圍1440分之28及同段地號54
    6地號土地，權利範圍全部及其上門牌號碼為中壢市○○里
    ○○路○段342號之建物登記予上訴人及被上訴人公同共有。
    (三)被上訴人應給付上訴人每人新台幣（下同）657,737元及
    自94年11月12日起至清償日止，按年息百分之五計算之利息
    （見上訴聲明狀，本院卷(一)第7頁）。嗣上訴人於95年3月15
    日就前揭上訴聲明(二)部分陳明不再上訴（見變更上訴人聲明
    狀，本院卷(一)第13頁），核係減縮上訴聲明，符合民事訴訟
    法第255條第1項第3款情事，依民事訴訟法第446條第1項規
    定應予准許。又上訴人就前揭上訴聲明(三)部分，復於95年8
    月2日變更聲明為「被上訴人應將領取徐明盆於新竹國際商
    業銀行中壢分行，帳號0000000000000內之存款3,946,420元
    返還予上訴人及全體繼承人，並自95年2月22日起至清償日
    止，按年息百分之五計算之利息。核其請求返還之對象，已
    各自上訴人，變更為返還全體繼承人，顯為訴之變更（見本
    院卷(一)第66頁反面），雖為被上訴人所不同意（見本院卷(一)
    第66頁反面），惟按民事訴訟法第255條第1項第2款規定請
    求之基礎事實同一者，係指變更或追加之訴與原訴之主要爭
    點有其共同，各請求利益之主張在社會生活上可認為同一或
    關連，而就原請求之訴訟及證據資料，於審理繼續進行在相
    當程度範圍內具有同一性或一體性，得期待後請求之審理予
    以利用，俾先後兩請求同一程序得加以解決，避免重複審理
    ，進而為統一解決紛爭者，即屬之。本件上訴人於原審請求
    將存款3,946,420元依上訴人應繼分返還上訴人各657,737元
    ，而變更之訴係將該存款返還繼承人全體，核其爭點均為兩
    造之被繼承人徐明盆是否已將存款3,946,420元贈與被上訴
    人，且原請求之訴訟及證據資料，於變更之訴得予利用，而
    得避免重複審理，揆諸前開說明，變更之訴與原訴請求之基
    礎事實同一，上訴人於本院為訴之變更，應予准許。則上訴
    人在第一審原訴之訴訟繫屬應因訴之變更而消滅，亦即第一
    審就原訴所為之裁判，應因合法的訴之變更而當然失其效力
    ，本院僅得就變更之新訴審判。茲上訴人於95年8月2日聲明
    (一)猶請求就原判決關於駁回被上訴人應給付上訴人每人657,
    737元本息部分廢棄，核無必要，合先敘明。
二、本件上訴人主張：被上訴人為上訴人之胞弟，兩造父親徐明
    盆於94年4月13日往生，詎被上訴人趁徐明盆病情惡化，意
    識模糊神志不清，無清楚表示自己意思之際，將徐明盆設於
    銀行之定存3,900,000元，於94年2月14日解約轉存入於新竹
    國際商業銀行中壢分行活期儲蓄帳戶0000000000000內，並
    分批領出占有己有，加上徐明盆原活存帳戶內之存款，被上
    訴人提領徐明盆帳戶存款總計為3,946,420元 (以下簡稱系
    爭存款)，該存款原應列為徐明盆之遺產，應由兩造繼承而
    為公同共有，詎被上訴人竟不返還，爰依民法第1146條繼承
    回復請求權、民法第179條不當得利返還請求權及民法第184
    條第1項前段規定，請求被上訴人應將系爭存款3,946,420元
    返還予上訴人及全體繼承人，並自95年2月22日起至清償日
    止，按週年利率百分之五計算之利息。
三、被上訴人則以：被繼承人徐明盆於94年2月11日上午10時許
    ，在桃園縣中壢市○○路342號2樓自宅，在宗親甲○○及被
    上訴人、媳婦面前，囑咐甲○○妥善辦理後事，及交待被上
    訴人將其設於新竹國際商業銀行之定存3,900,000元辦理解
    約並贈與被上訴人，被上訴人當場允之，並辦理解約提領，
    完成交付之移轉行為，故被上訴人係基於贈與關係取得系爭
    3,900,000元存款，系爭存款並非徐明盆之遺產。且財政部
    國稅局經發現系爭存款未列為贈與財產後，業已更正將之列
    為贈與財產。則上訴人基於贈與關係取得系爭存款，並無不
    當得利及侵權行為。又被上訴人於94年5月收到國稅局楊梅
    稽徵處送達之提醒遺產納稅人免逾期申報之通知書，於94年
    9月8日請上訴人會同據實申報遺產稅，迄94年12月29日猶請
    求上訴人於95年1月5日前說明遺產稅申報解決方式，如逾期
    將於95年1月13日依法單獨出面據實申報，惟上訴人一再推
    託，被上訴人未免罰鍰，乃於95年1月18日完成遺產稅申報
    手續，非如上訴人所主張係被上訴人自行申報而故意不讓其
    知悉。從而被上訴人依法申報繳納稅款，上訴人請求分配前
    揭存款，並無理由等語，資為抗辯。聲明：變更之訴駁回。
四、上訴人主張兩造被繼承人徐明盆於94年3月13日死亡，徐明
    盆原定存於新竹國際商業銀行之3,900,000元，並與其他存
    款46,420元，合計3,946,420元，於94年2月14日轉存入於活
    期存款帳戶帳號0000000000000內，嗣為被上訴人提領，業
    據提出除戶戶籍謄本、死亡證明書、活期性存款歷史明細查
    詢表、遺產稅及贈與稅申報資料清單為證（見原審卷第8頁
    至第9頁、第15頁、第16頁至第21頁），且為被上訴人所不
    爭執（見原審卷第114頁），堪信為真。
五、上訴人主張系爭存款為徐明盆之遺產，應由兩造繼承而為公
    同共有，且徐明盆於94年2月11日整日躺在床上意識不清，
    無從表達自己之意思，不可能授權被上訴人辦理解除定存及
    將存款全數贈予被上訴人云云。惟為被上訴人所否認，並抗
    辯稱系爭存款已為徐明盆生前贈與，經被上訴人允諾後，並
    辦理解約提領，已完成交付移轉之履行行為，並舉證人甲○
    ○，並據提出贈與稅繳款書、贈與稅繳納證明書為證（見原
    審卷第47頁至第48頁）。則被上訴人就徐明盆已為贈與系爭
    存款之有利於己事實，應負舉證之責，查：
  (一)被上訴人所舉證人甲○○於原審94年10月5日言詞辯論期日
    及本院95年9月13日準備程序時證稱：「94年1月被繼承人（
    按係徐明盆）去長庚醫院看病，看完病後，我去看他，他跟
    我說他已經判死刑了，說他一定活不過85歲。當天他就交代
    要用一貫道辦理後事，說中壢新竹企業銀行的3,000,000元
    多存款要給被告（按係被上訴人），另外要留一筆錢做手尾
    錢給1個兒子、5個女兒、1個媳婦、2個孫子總共9個人，每
    個人分100,000元，原告（按係指上訴人）丁○○、己○○
    的經濟狀況比較差，如果還有餘款就多給她們，並且支付喪
    葬費及醫療費用。之後，94年2月11日我去他家拜年，他又
    重複跟我說一次，並問我記不記得，我說要當面找被告及媳
    婦講，我叫被告及媳婦來，被告也同意受贈。被繼承人說存
    摺及印章之前就已經給被告了，當時只有我們4個人在場。
    …94年2月11日早上10點多。地點在被繼承人家中二樓他的
    房間內」（見原審卷84頁、本院卷(一)第92頁）。核甲○○與
    徐明盆為堂兄弟，經甲○○陳明在卷（見本院卷第91頁），
    是甲○○為既兩造之堂叔，素無閒隙，核無必要偏頗一造之
    理，其關於贈與系爭財產之證言堪可採信。因此，依甲○○
    之陳證，徐明盆在94年1間已就系爭存款為贈與之意思表示
    ，復於同年2月11日再度重申為贈與之意思表示，並經被上
    訴人允諾，且徐明盆告之系爭存摺及印章均在被上訴人持有
    ，則斯時徐明盆顯已授權被上訴人解約並提領系爭存款後，
    完成交付移轉之履行贈與之行為，應屬不爭。則上訴人據以
    解約提領系爭存款，顯係履行徐明盆已為贈與之行為，上訴
    人主張被上訴人盜領系爭存款，要無可取。
  (二)上訴人雖否認甲○○之證詞，陳稱甲○○係在94年2月11日
    下午1時左右前來探望徐明盆，徐明盆不可能在當日上午10
    時許向證人交待現金存款一事，並提出VCD及翻拍之照片證
    明甲○○來訪時渠等均在場，甲○○所言不實云云。然上訴
    人提出拍攝之光碟（見原審卷第106頁），經本院於準備程
    序時勘驗結果(一)日曆顯示當天係2月11日星期5，時鐘顯示下
    午2點多，(二)甲○○即坐在上訴人右側，精神尚可。(三)畫面
    顯示甲○○背影在場，有該勘驗筆錄在卷可憑（見本院卷(一)
    第181頁），是徐明盆於當時精神狀況尚可，且坐在被上訴
    人右側，顯非如上訴人所述甲○○意識不清之狀況。參酌證
    人辛○○於94年2月14日前往徐明盆家拜年時，斯時徐明盆
    意識清楚，復經證人辛○○證明在卷（見原審卷第124頁、
    本院卷(一)第92頁），是徐明盆於94年2月11日意識尚屬清楚
    ，縱如徐明盆於94年2月15日即送醫急救，亦難謂推論徐明
    盆於94年2月11日意識不清，而不可能為贈與之意思表示。
    又甲○○證稱其於94年2月11日早上10時許即回家，未見上
    訴人等人回徐明盆娘家，雖與前揭拍攝之光碟所示不符，惟
    甲○○陳證徐明盆係在家中二樓房間內為贈予之意思表示，
    且當時僅有徐明盆、甲○○、被上訴人、壬○○（被上訴人
    之配偶）在場，核與上訴人提出之光碟片所示係在客廳不同
    ，是斷難徒憑上訴人與甲○○在客廳泡茶時未聽見徐明盆欲
    贈與系爭存款予被上訴人一事，遽謂甲○○證述不可採信。
    再者，甲○○確於94年2月11日在徐明盆家中，已如勘驗光
    碟筆錄所示，其時間為下午2時40分許，且證人謝惠青（上
    訴人丁○○之女）證稱其於94年2月11日上午9時至徐明盆家
    中，至下午1時許離開時均未見及徐明盆（見本院卷(一)第91
    頁），而證人謝佳倫（上訴人丁○○之女）亦陳證稱其於上
    午11時許，未見及甲○○，而係下午1時許見到甲○○等語
    （見本院卷(一)第91頁反面、第93頁），足證甲○○係於94年
    2月11日下午1時許始到徐明盆家中，至為明確。其雖與甲○
    ○證述其早上11時即離開，未曾見及上訴人等人或有不符，
    而證人壬○○雖亦附合其詞，謂甲○○於上午11時許即離開
    云云（見本院卷第91頁反面），惟其可能是記憶上、下午或
    與事實稍有偏差，但卻無法排除甲○○確實於94年2 月11日
    在徐明盆做客，是斷難徒憑甲○○證述上、下午時間不符，
    遽而推翻甲○○見聞徐明盆將系爭存款贈與上訴人之事實。
    上訴人以光碟片證明甲○○陳證其見聞徐明盆為贈與意思表
    示為虛，不足為採。
  (三)再者，徐明盆本有於生前即規劃分配其財產之行徑，此觀證
    證人即代書曾淑霞證稱：「是92年5月間，由徐明盆本人來
    委託，辦理他太太繼承部分及其本人財產贈與。徐明盆有來
    二次，第一次是他與甲○○過來，第二次是他兒子帶他過來
    ，後來是到他家蓋章辦理手續。關於徐明盆太太遺產繼承部
    分，他說土地上有一棟房子有五層樓，他說要給女兒，關於
    個人財產部分，他現在住的房子要過戶給兒子，而土地本來
    就是兒子的名字…（徐明盆贈與給被上訴人的資料是何人拿
    給你的？）是徐明盆拿給我的。（徐明盆的印鑑證明是何人
    申請的？何人拿給你的？）是徐明盆自己申請拿給我的」（
    見原審卷第115頁），足證徐明盆本有規劃其生前財產與子
    女之前例，且自其委託代書辦理贈與及其太太遺產事宜時，
    證人甲○○亦曾相陪前往，益證徐明盆與甲○○堂兄弟間關
    係密切，徐明盆亦相當信賴甲○○，故而徐明盆知悉其重病
    將不久人世時，二次告知將系爭即其財產之一部分存款將贈
    予其獨子即被上訴人，而將之排除於遺產之外，不分配全體
    繼承人，乃事理之常，上訴人以徐明盆未一併規劃其他帳戶
    之存款，尚有其他存款為由，遽以推翻徐明盆有生前贈與系
    爭存款予被上訴人，不足採憑。至被上訴人未將徐明盆其他
    遺產（存款）交付上訴人事，乃遺產分配之問題，核與本件
    徐明盆是否已贈與系爭存款予被上訴人無涉，上訴人以被上
    訴人未交付上訴人其他遺產，遽而否認徐明盆贈與系爭存款
    予上訴人，要屬無據。
  (四)又上訴人雖據提出財政部95年4月4日遺產稅免稅證明書記載
    系爭存款非列載為贈與（見本院卷(一)第28頁至第31頁），據
    以證明徐明盆未為贈予之意思云云。惟被上訴人於95年1 月
    18日申報被繼承人徐明盆之遺產時，已將之申報為贈與財產
    ，此有被上訴人提出該遺產稅免稅證明書在卷可憑（見本院
    卷(一)第59頁），茲因其為被繼承人徐明盆在死亡前2年內贈
    與其直系血親卑親屬之財產，依遺產及贈與稅法第15條第1
    項第2款規定，其於徐明盆死亡時，視為被繼承人之遺產，
    併入其遺產總額，故95年4月4日之遺產稅免稅證明書將系爭
    存款仍列為徐明盆之遺產核課之，乃屬當然。上訴人以95年
    4月4日財政部遺產稅免稅證明書仍列載系爭存款為遺產，而
    質疑系爭存款非為徐明盆所為之贈與，並據以證明上訴人徐
    明盆生前未交代任何人處理遺產云云，殊難採信。
  (五)綜上，被上訴人主張徐明盆已於生前將系爭存款贈與，應可
    採信，上訴人抗辯稱徐明盆未為贈與之意思表示云云，不足
    為採。則被上訴人於94年2月14日將系爭存款提領，乃基於
    贈與之法律行為，其並無侵害上訴人之繼承權、不當得利，
    亦無侵權行為可言，上訴人據以請求被上訴人返還系爭存款
    予全體繼承人，不應准許。
六、綜上所述，被上訴人抗辯系爭存款係徐明盆生前贈與，當屬
    可信。是則上訴人執此主張被上訴人有侵害繼承權、不當得
    利應云云，自屬無據。從而，上訴人本於民法第1146條繼承
    回復請求權、民法第179條不當得利返還請求權及民法第184
    條第1項前段規定請求被上訴人應將系爭存款本息返還予上
    訴人及全體繼承人，為無理由，不應准許。
七、本件事證已明，兩造其餘攻擊防禦方法及未經援用之證據，
    經本院審酌後，核與本件之結論，不生影響，爰不一一贅述
    ，附此敘明。
八、據上論結，本件變更之訴為無理由，依民事訴訟法第78 條
    、第85條第1項前段，判決如主文。
中    華    民    國    95    年    12    月    5     日
                    民事第十一庭
                        審判長法  官   鄭雅萍
                              法  官   林恩山
                              法  官   蘇芹英
正本係照原本作成。
如不服本判決，應於收受送達後20日內向本院提出上訴書狀，其
未表明上訴理由者，應於提出上訴後20日內向本院補提理由書狀
（均須按他造當事人之人數附繕本）上訴時應提出委任律師或具
有律師資格之人之委任狀；委任有律師資格者，另應附具律師資
格證書及釋明委任人與受任人有民事訴訟法第466條之1第1項但
書或第2項（詳附註）所定關係之釋明文書影本。
中    華    民    國    95    年    12    月    5     日
                              書記官   林初枝
附註：
民事訴訟法第466條之1（第1項、第2項）：
對於第二審判決上訴，上訴人應委任律師為訴訟代理人。但上訴
人或其他法定代理人具有律師資格者，不在此限。
上訴人之配偶、三親等內之血親、二親等內之姻親，或上訴人為
法人、中央或地方機關時，其所屬專任人員具有律師資格並經法
院認為適當者，亦得為第三審訴訟代理人。


司法院資訊處製作；財團法人民間司法改革基金會備份。
